ACORDAO-COMPLETO-2468445

ACÓRDÃO 3076/2022 ATA 17/2022 - PRIMEIRA CÂMARA

VISTOS, relatados e discutidos estes autos de recurso de reconsideração interposto por Cantilena Produções Culturais LTDA, Antonio de Arruda Ribeiro Junior e Maria Fernanda Zagatto Krug de Arruda Ribeiro, contra o Acórdão 9347/2020-TCU-Primeira Câmara; 
ACORDAM os Ministros do Tribunal de Contas da União, reunidos em sessão da Primeira Câmara, diante das razões expostas pelo relator e com fundamento nos artigos 32, inciso I, e 33 da Lei 8.443/1992, em: 
9.1. conhecer do recurso de reconsideração e, no mérito, negar-lhe provimento;
9.2. comunicar aos recorrentes que o pagamento parcelado do débito já foi autorizado, nos moldes definidos no item 9.6 do acórdão recorrido;
9.3. dar ciência desta deliberação aos recorrentes e aos demais interessados.

Recurso de reconsideração em tomada de contas especial

Primeira Câmara

Secretaria Especial da Cultura.

3. Interessados/Responsáveis/Recorrentes:
3.1. Responsáveis: Antonio de Arruda Ribeiro Junior (XXX.039.198-XX); Cantilena Producoes Culturais Ltda. (08.808.683/0001-10); Maria Fernanda Zagatto Krug de Arruda Ribeiro (XXX.264.818-XX).
3.2. Recorrentes: Antonio de Arruda Ribeiro Junior (XXX.039.198-XX); Cantilena Producoes Culturais Ltda. (08.808.683/0001-10); Maria Fernanda Zagatto Krug de Arruda Ribeiro (XXX.264.818-XX)..

13.1. Ministros presentes: Benjamin Zymler (na Presidência), Walton Alencar Rodrigues (Relator), Vital do Rêgo e Jorge Oliveira.

WALTON ALENCAR RODRIGUES

Ministro Benjamin Zymler.

Adoto, como relatório, a instrução da Secretaria de Recursos (Serur) , cujas análises e proposta de encaminhamento contaram com a anuência do respectivo corpo diretivo e do Parquet especializado (peças 122 a 124) :
INTRODUÇÃO
1.	Trata-se de recurso de reconsideração interposto por Cantilena Produções Culturais LTDA, Antonio de Arruda Ribeiro Junior e Maria Fernanda Zagatto Krug de Arruda Ribeiro (peça 107) , contra o Acórdão 9347/2020-TCU-Primeira Câmara - (Peça 87) , relatado pelo Ministro Benjamin Zymler, com o seguinte teor: 
9.1. julgar irregulares as contas dos srs. Antônio de Arruda Ribeiro Junior e Maria Fernanda Zagatto Krug de Arruda Ribeiro e da sociedade empresária Cantilena Produções Culturais Ltda., condenando-os, solidariamente, ao pagamento das quantias abaixo relacionadas, com a incidência dos devidos encargos legais, calculados a partir das datas correspondentes até o efetivo recolhimento, na forma da legislação em vigor, nos termos dos arts. 1°, inciso I, 16, inciso III, alínea "c", 19 e 23, inciso III, da Lei 8.443/1992: 
	 Data 
	Valor 
 (R$) 

	1/11/2012 
	9.290,10 

	6/3/2013 
	20.000,00 

	12/3/2013 
	15.000,00 

	23/4/2013 
	30.000,00 

	10/7/2013 
	20.000,00 

9.2. fixar o prazo de 15 (quinze) dias, a contar das datas das notificações, para que os responsáveis de que trata o subitem anterior comprovem, perante o Tribunal, o recolhimento das referidas quantias aos cofres do Fundo Nacional de Cultura, nos termos do art. 23, inciso III, alínea "a", da Lei 8.443/1992 c/c o art. 214, inciso III, alínea "a", do Regimento Interno do TCU (RI/TCU) ; 
9.3. aplicar aos responsáveis abaixo arrolados, individualmente, a pena de multa prevista no art. 57 da Lei 8.443/1992, de acordo com os valores indicados:
	Responsável
	Valor (R$) 

	Antônio de Arruda Ribeiro Junior 
	19.500,00 

	Maria Fernanda Zagatto Krug de Arruda Ribeiro 
	19.500,00 

	Cantilena Produções Culturais Ltda. 
	19.500,00 

9.4. fixar o prazo de 15 (quinze) dias, a contar das datas das notificações, para que os responsáveis de que trata o subitem anterior comprovem, perante o Tribunal (art. 214, inciso III, alínea "a", e 269 do RI/TCU) , o recolhimento das referidas quantias aos cofres do Tesouro Nacional, atualizadas, quando pagas após seu vencimento, monetariamente, desde a data de prolação deste acórdão até a do efetivo recolhimento, na forma da legislação em vigor;
9.5. autorizar a cobrança judicial das dívidas, caso não atendidas as notificações, nos termos do art. 28, inciso II, da Lei 8.443/1992; 
9.6. autorizar, desde já, caso requerido, o parcelamento das dívidas em até 36 (trinta e seis) parcelas mensais e consecutivas, incidindo, sobre cada parcela, os correspondentes acréscimos legais, alertando os responsáveis de que a falta de pagamento de qualquer parcela importará no vencimento antecipado do saldo devedor, nos termos do art. 26 da Lei 8.443/1992, c/c o art. 217 do Regimento Interno/TCU; 
9.7. dar ciência deste acórdão à Procuradoria da República no Estado de São Paulo, nos termos do art. 16, § 3º, da Lei 8.443/1992.
HISTÓRICO
2.	Trata-se de tomada de contas especial instaurada em vista da não comprovação da regular aplicação dos recursos captados pela proponente Cantilena Produções Culturais Ltda., com base na Lei 8.313/1991 (Lei de Incentivo à Cultura) . 
2.1.	A empresa foi autorizada a captar R$ 5.471.620,00, para realização de 220 concertos de música erudita e instrumental, bem como palestra sobre a história da música, com 04 horas de duração, em 22 cidades do Estado de São Paulo, todos com entrada gratuita. 
2.2.	O período previsto para a execução do projeto foi de 18/4/2012 a 31/12/2013 e o prazo para a prestação de contas expirou em 30/1/2014, conforme Instrução Normativa Minc 1/2013, vigente à época (peça 47) . 
2.3.	Do total autorizado, foram captados pelo proponente R$ 1.595.000,00, correspondentes a 16,85%. 
2.4.	Em decorrência da omissão no dever de prestar contas, foram citados solidariamente a proponente, Cantilena Produções Culturais Ltda., e seus sócios administradores, Antônio de Arruda Ribeiro Junior e Maria Fernanda Zagatto Krug de Arruda Ribeiro, para que apresentassem alegações de defesa ou recolhessem ao Fundo Nacional de Cultura as quantias repassadas. 
2.5.	Nesta Corte de Contas, promovida e analisada a citação/audiência dos responsáveis, pelos fatos e irregularidades detalhados no Relatório, esta Corte de Contas deliberou, por meio do Acórdão 9347/2019-TCU-Primeira Câmara (peça 87) , transcrito anteriormente, julgar irregular as contas dos responsáveis, imputando-lhes débito e multa individual.
2.6.	Não satisfeitos com o julgado, os responsáveis interpuseram recurso de reconsideração, ora em análise (peça 107) .
ADMISSIBILIDADE
3.	Reitera-se o exame preliminar de admissibilidade (peça 108) , ratificado pelo Ministro-Relator (peça 110) , que concluiu pelo conhecimento do recurso de reconsideração interposto por Maria Fernanda Zagatto Krug de Arruda Ribeiro, Antonio de Arruda Ribeiro Junior e Cantilena Produções Culturais Ltda., suspendendo-se os efeitos dos itens 9.1, 9.2, 9.3 e 9.5 do Acórdão 9347/2020-TCU-Primeira Câmara, com fundamento nos artigos 32, inciso I, e 33 da Lei 8.443/1992. 
MÉRITO
4.	Delimitação
4.1.	Constitui objeto do recurso (peça 107) verificar as seguintes questões:
	a) se é aplicável o instituto da prescrição a esta TCE;
	b) se é válida a aplicação da multa aos recorrentes;
	c) se é possível comprovar a regularidade das contas.
5.	Da  alegada prescrição
5.1. 	Os ora recorrentes clamam pela prescrição desta TCE com base nos seguintes fundamentos:
	a) 	 a suposta irregularidade atribuída aos recorrentes se deu em 31/1/2014, data de início da contagem do prazo de cento e oitenta dias para a instauração da tomada de contas especial, conforme atesta o Relatório de TCE 318/2018 constante dos autos, tendo a citação dos recorrentes por este E. Tribunal de Contas ocorrido somente em 4/7/2019, decorridos, pois, 5,42 (cinco vírgula quarenta e dois) anos (peça 107, p. 3) ;
	b) a data de aprovação do projeto cultural e autorização para captação, ocorrida em 29/12/2010, até a data de citação na Tomada de Contas Especial transcorreram-se mais de oito anos (peça 107, p. 4) ;
	c) o STF concluiu no julgamento do RE 852475 (Tema de Repercussão Geral 897) que somente são imprescritíveis as ações de ressarcimento ao erário com base na prática de ato de improbidade administrativa doloso tipificado na Lei de Improbidade Administrativa, Lei 8.429/1992 (peça 107, p. 6) ;
	d) salta aos olhos a inexistência de improbidade administrativa, tendo em vista que o sujeito ativo do ilícito administrativo de improbidade há de ser agente público e não particular, como se dá no caso dos autos (peça 107, p. 6) ;
	e) o STJ também já havia firmado entendimento de que não se trata de ilícito decorrente de improbidade administrativa o ato de proponente de projeto cultural amparado pela Lei Rouanet (Lei Federal de Incentivo à Cultura (peça 107, p. 7) ;
	f) afastada a ocorrência de improbidade administrativa, vale reiterar que o caso em tela se assemelha ao citado pelo STF no julgamento do RE 669.069/MG (Tema de repercussão Geral 666) , que reconheceu a repercussão geral da questão do alcance da imprescritibilidade da pretensão de ressarcimento ao erário, prevista no art. 37, §5°, da Constituição Federal e no qual se firmou a tese de que "é prescritível a ação de reparação de danos à Fazenda Pública decorrente de ilícito civil" (peça 107, p. 7) ;
	g) os recorrentes tiveram seu direito a ampla defesa prejudicado pelo lapso de tempo decorrido até a data de Instauração da Tomada de Contas Especial, que, como já mencionado, é de mais de oito anos, se contado desde a data de início da execução do projeto cultural. Essa demora para instauração de tomada de contas especial, com toda certeza, se mostra como fator dificultador para a localização e apresentação de toda documentação comprobatória (peça 107, p. 14-15) .
	Análise
5.2.	As alegações apresentadas não merecem prosperar.
5.3.	O descumprimento do prazo de 180 dias pela autoridade em nada altera a possibilidade de se buscar o ressarcimento. O prazo não é prescricional para a ação da autoridade e não implica a prescrição da TCE. Em outras palavras, o prazo estabelecido não tem qualquer relação com a prescrição do ilícito. Dessa forma, não há que se falar prescrição pelo não encaminhamento da TCE ao Tribunal em 180 dias. Tal fato pode implicar na responsabilização das autoridades administrativas em razão da sua demora em agir, mas não a nulidade do processo em si. Em casos desse tipo, prevalece a supremacia do interesse público e, portanto, a inércia da Administração não acarreta a perda da faculdade de constituir a TCE.
5.4.	Portanto, não procedem as alegações da defesa quanto às consequências em relação à inobservância do prazo estabelecido no art. 11 da Instrução Normativa TCU 71/2012.
5.5.	O citado precedente do STJ trata do enquadramento de ato de improbidade administrativa, cuja responsabilização, no âmbito judicial, objetiva a punição de atos dolosos ou de má-fé comprovada, elementos desnecessários para a responsabilização na esfera deste Tribunal de Contas, onde basta a verificação da culpa, em sentido estrito.
5.6.	A decisão emanada por esta Corte de Contas não teve por fundamento a caracterização do ato de improbidade administrativa, definido pela Lei 8.429/1992 e apurado mediante processo judicial, mas sim a aplicação da Lei 8.443/1992, Lei Orgânica deste Tribunal. Registre-se que as razões que levaram à responsabilização dos recorrentes estão explicitadas no relatório fundamentador do Acórdão ora guerreado (peça 89, p. 2-13) .
5.7.	No caso em exame, este Tribunal de Contas reconheceu que não houve a prescrição da pretensão punitiva seguindo os critérios fixados no Acórdão 1441/2016-TCU-Plenário. Por isso mesmo, foram aplicadas sanções aos responsáveis. Quanto à imputação de débito, para recomposição do prejuízo causado ao erário, a decisão adotou a premissa de que a ação de ressarcimento é imprescritível, por expressa previsão do art. 37, § 5º, da Constituição Federal.
5.8.	Ocorre, contudo, que a matéria foi objeto de repercussão geral admitida pelo Supremo Tribunal Federal no Recurso Extraordinário 636.886 (tema 899) . O citado RE teve seu julgamento finalizado, embora ainda esteja pendente a publicação do acórdão paradigma. A decisão do julgamento foi publicada em 20/4/2020, enunciando-se a tese de que "é prescritível a pretensão de ressarcimento ao erário fundada em decisão de Tribunal de Contas". 
5.9.	Diante deste novo cenário, o tema da prescrição passa a ser analisado novamente, levando-se em conta o recente pronunciamento do STF, com o fim de verificar a aplicação, à hipótese dos autos, do novo entendimento firmado sobre o sentido e alcance do art. 37, § 5º, da Constituição.
5.10.	Na presente análise será examinado se as conclusões do RE 636.886, acerca da prescrição da pretensão executória, serão também aplicáveis à pretensão reparatória (ou condenatória) .
5.11.	Os significativos impactos do julgamento do RE 636.886 foram objeto de análise pela Serur nos autos do TC Processo 027.624-2018-8. Por economia processual, juntou-se a estes autos  (peças 120 e 121) cópia do exame e do pronunciamento da unidade emitidos pela Serur naquele processo, em que foram fundamentadas as premissas, que serão consideradas no presente exame.  
5.12.	No exame da prescrição, a Serur tem se manifestado com base nas seguintes premissas, que serão utilizadas no presente exame: 
	a)  ao julgar o RE 636.886, o STF conferiu nova interpretação ao art. 37, § 5º, da Constituição Federal, fixando a tese de que "é prescritível a pretensão de ressarcimento ao erário fundada em decisão de Tribunal de Contas";
	b)  as pretensões punitiva e de ressarcimento devem observar o mesmo regime na atividade de controle externo, dado o objetivo comum da prescrição, de fixar prazo para o Tribunal de Contas agir, para caracterizar o ilícito, identificar seu autor, dimensionar as consequências da conduta e impor as consequências legais, independentemente de tais consequências terem natureza punitiva ou ressarcitória;
	c)  até que sobrevenha norma específica, entende-se que a prescrição das pretensões punitiva e de ressarcimento, no processo de controle externo, deve observar o regime Lei 9.873/1999, na linha dos recentes pronunciamentos do STF a respeito. Assim, sem prejuízo de se realizar o exame da prescrição também segundo o prazo decenal previsto no Código Civil, acolhido pelo TCU (Acórdão 1441/2016-TCU-Plenário) , o critério adotado, na formulação da proposta de encaminhamento, será o da Lei 9.873/1999.  
5.13.	Ao utilizar o regime prescricional segundo os critérios do Acórdão 1441/2016-TCU-Plenário, constata-se que a prescrição não se opera no caso em comento. Isso porque, pela aplicação deste acórdão, em linhas gerais, a prescrição subordina-se ao prazo geral de dez anos (Código Civil, art. 205) , contado a partir da data da ocorrência do fato e interrompido pelo ato que ordenar a citação, a audiência ou a oitiva da parte. 
5.14.	Entre outras razões que justificaram a adoção desse critério destaca-se a de que o citado dispositivo constitui uma cláusula geral a ser empregada sempre que a pretensão for prescritível, mas a lei não estabelecer um prazo específico, como na hipótese.
5.15.	Para análise, tem-se como termo inicial da prescrição o dia seguinte ao fim do prazo para a prestação de contas, que ocorreu em 30/1/2014 conforme Instrução Normativa Minc 1/2013, vigente à época (peça 47) .  A pretensão reparatória e punitiva, então, somente estaria prescrita em 30/1/2024. Mas tal prazo fora interrompido pelo despacho que autorizou a citação ocorrida em 12/4/2019 (peças 53-56) , o que ratifica a aplicação da decisão emanada em Sessão de 8/9/2020 (peça 87) .
5.16.	Destaque-se que no caso de sob análise, as datas de crédito dos recursos transferidos ou a data das despesas glosadas são termos adequados para a incidência de encargos legais (art. 9º da IN-TCU 71/2012) , mas não para início da prescrição. Para esta finalidade considera-se, no regime do Código Civil, o dia seguinte ao fim do prazo para a prestação de contas (art. 4º, § 1º, I, da citada IN) , já que, enquanto não exaurido esse prazo, não se pode falar em inércia da Administração-credora (Código Civil, art. 199, II; Acórdão 1470/2020-TCU-Segunda Câmara, relatados pelos Ministros Ana Arraes e Marcos Bemquerer, respectivamente) .
5.17.	Considerando a premissa de que as pretensões punitiva e de ressarcimento se submetem ao mesmo regime, conclui-se que não estão prescritas nem a possibilidade de aplicação de multa, nem a de condenação ao ressarcimento, caso fossem adotados, para ambos os fins, os parâmetros definidos no Acórdão 1441/2016-TCU-Plenário.
5.18.	No mais, sob o prisma das premissas fixadas na Lei 9.873/1999 ao caso em exame, observa-se que não se operou a prescrição quinquenal. Isso porque, ao considerar como termo inicial da prescrição o dia seguinte ao fim do prazo para a prestação de contas, que ocorreu em 30/1/2014, deve-se considerar os fatos interruptivos da prescrição segundo a égide do citado normativo.  
5.19.	Assim sendo, no presente caso, considerando o referido termo inicial, a pretensão reparatória ou punitiva somente estaria prescrita em 30/1/2019. Mas tal prazo fora interrompido pelas seguintes circunstâncias:
a) por atos inequívocos que importaram na apuração do fato: 
a.1) em agosto de 2017, pelas notificações direcionadas aos responsáveis informando da omissão no dever legal de prestar contas dos recursos recebidos, requerendo a devolução dos valores ou a adoção das providências devidas (peças 30, p. 1-2; 31, p. 1-2; 32, p.  1-2) ; 
a.2) em 21/8/2017, pela instauração da TCE (peça 47, p. 2) ;
b) em 28/6/2019, pela citação dos responsáveis (peças 60-65) ;   
c) em 8/9/2020, pela decisão condenatória recorrível, na sessão em que foi proferido o acórdão condenatório (peça 87) .
5.20.	Registre-se que, independentemente da existência de outras causas interruptivas não elencadas acima, cujo levantamento não se fez necessário, observa-se, pelos eventos indicados, que em nenhum momento transcorreu prazo suficiente para se operar a prescrição, considerando-se o prazo geral de cinco anos, tomando-se por referência a Lei 9.873/1999, tida pelo STF como norma regente da prescrição da pretensão punitiva pelo TCU. 
5.21.	Ainda sobre o tema, passa-se a analisar a prescrição intercorrente, que nos termos do art. 1º, § 1º, da Lei 9.873/1999, passa a operar se o processo ficar paralisado por mais de três anos, aguardando "julgamento ou despacho". 
5.22.	Note-se que há uma correlação entre essa hipótese e as causas de interrupção da prescrição do art. 2º. Com efeito, uma vez interrompida a prescrição por alguma das hipóteses do art. 2º, o processo não pode ficar inativo, sem qualquer inovação processual relevante, por mais de três anos.
5.23	Trata-se de prazo específico, não se aplicando nem o prazo geral de cinco anos nem o prazo especial, da lei penal (§ 2º) . A finalidade da prescrição intercorrente, com seu prazo próprio, é a de assegurar a eficiência e celeridade nas apurações administrativas. Seria contrário a essa finalidade a paralisação injustificada do processo por período maior que o triênio estabelecido para a hipótese.
5.24.	Especificamente quanto a esta TCE, as próprias causas de interrupção elencadas acima permitem evidenciar que o processo teve andamento regular, afastando, então, a prescrição intercorrente. 
5.25.	Partindo-se da premissa de que a pretensão reparatória segue as mesmas balizas, enquanto não houver norma específica a respeito, a demonstração de que não se operou a prescrição punitiva impõe, como consequência, a conclusão de que também é viável a condenação ao ressarcimento do prejuízo apurado nos autos.
5.26.	Por todo o exposto, constata-se que as pretensões punitiva e de ressarcimento não se operariam se considerássemos os fundamentos da Lei 9.873/1999. 
6.	Da  aplicação da multa
6.1. 	Os recorrentes questionam a aplicação da multa com base nos seguintes fundamentos:
	a) 	não poderiam ser punidos com a aplicação de multa, já que utilizaram todos os meios possíveis para apresentar a documentação de prestação de contas (peça 107, p. 19) ;
	b) foi comprovada cabalmente a boa-fé e diligente atuação dos recorrentes (peça 107, p. 19) ;
	c) o Tribunal de Contas da União conclui pela inaplicabilidade de multa quando verificada boa-fé do agente, (Acórdão 14933/2018-TCU-Primeira Câmara - Min. Relator Weder de Oliveira) (peça 107, p. 19) .
	Análise
6.2.	Inicialmente, vale lembrar que a aferição da alegada boa-fé já fora analisado no relatório fundamentador do acórdão ora vergastado (peça 89) . Por oportuno, transcreve-se o seguinte trecho:
51. Quanto à análise da boa-fé na conduta dos responsáveis, para fins de recolhimento do débito sem juros de mora, na forma dos §§ 2º e 6º do art. 202 do Regimento Interno/TCU, não há possibilidade de reconhece-la em relação ao Sr. Antônio de Arruda Ribeiro Júnior e à Sra. Maria Fernanda Zagatto Krug de Arruda Ribeiro, uma vez que as alegações de defesa por ele apresentadas não lograram ser aceitas em sua totalidade e, em especial, pelo fato de remanescer injustificada a perda do prazo para a apresentação da prestação de contas do projeto cultural em tela, vencido em 31/1/2014. 
52. Ao ter-se em conta que os atos dos administradores obrigam a pessoa jurídica, desde que exercidos nos limites dos poderes definidos no ato constitutivo da entidade (Acórdão 14193/2018-TCU-Primeira Câmara) , estende-se o exame acima empreendido à empresa Cantilena Produções Culturais Ltda.
6.3.	Não há amparo nos autos quanto à alegação de que foi comprovada a boa-fé dos recorrentes. Por oportuno, cumpre perquirir sobre o conceito da boa-fé. DE PLÁCIDO E SILVA (Vocabulário Jurídico, vol. I, 12ª ed., Forense, 1993, p. 327) , assim a define, in verbis: 
Sempre se teve boa fé no sentido de expressar a intenção pura, isenta de dolo ou engano, com que a pessoa realiza o negócio ou executa o ato, certa de que está agindo na conformidade do direito, consequentemente, protegida pelos preceitos legais. 
A boa-fé pressupõe que o agente não tenha consciência da ilicitude dos atos praticados. É necessário que essa inconsciência sobre a ilicitude seja inevitável, isto é, que não possa ser atribuída à negligência ou à desatenção do agente. Assim, se o agente tem consciência da ilicitude dos atos e mesmo assim ele os pratica, sua conduta é culpável, reprovável, e, por isso, não há de cogitar a boa-fé. 
6.4.	No mais, ainda sobre o aferimento da boa-fé, esta Corte o faz expressamente e somente pode ocorrer quando estiverem presentes elementos suficientes para aquilatar os motivos das condutas adotadas por gestores de recursos públicos.
6.5.	Inexistem nos autos elementos que demonstrem a boa-fé dos responsáveis ou a ocorrência de outros excludentes de culpabilidade. Relativamente a esse aspecto, a jurisprudência deste Tribunal sedimentou entendimento de que, quando se trata de processos atinentes ao exercício do controle financeiro da Administração Pública, tais como o que ora se examina, a boa-fé não pode ser presumida, devendo ser demonstrada e comprovada a partir dos elementos que integram os autos.
6.6.	Tal interpretação decorre da compreensão de que, relativamente à fiscalização dos gastos públicos, privilegia-se a inversão do ônus da prova, pois cabe ao gestor comprovar a boa aplicação dos dinheiros e valores públicos sob sua responsabilidade. Nesse contexto, e após exame de toda a documentação carreada aos autos, não há como se vislumbrar a boa-fé na conduta dos responsáveis, já que não foram constatados atos ou fatos atenuantes os quais pudessem apontar para atitude zelosa e diligente na gestão da coisa pública. 
6.7.	São nesse sentido os Acórdãos 10.995/2015 e 8.928/2015, ambos da 2ª Câmara, relatados pelo Ministro Marcos Bemquerer; 7.473/2015-1ª Câmara, rel. Benjamin Zymler; 9376/2015-2ª Câmara, rel. Vital do Rêgo; entre outros.
6.8.	No mais, conforme a firme jurisprudência do TCU, a imputação das sanções do art. 57 e 58 da Lei 8.443/1992, assim como do débito, exige apenas a verificação da ocorrência de culpa, em qualquer uma de suas modalidades, o que restou evidenciado, no presente caso concreto, diante da conduta dos responsável que, apesar de captarem recursos públicos, não comprovaram, na integralidade dos recursos geridos, sua regular aplicação. Somando-se a isso o fato de não justificarem a intempestividade na prestação de contas.
6.9.	Pelo exposto, não há ilegalidade na aplicação da multa, que está prevista no art. 57 da Lei 8.443/1992. Ademais, o teor das alegações de defesa e dos demais elementos de convicção constantes dos autos não evidenciam a presença de boa-fé na conduta dos responsáveis, tendo em vista que não alcançaram o intento de comprovar a total regularidade na aplicação dos recursos, restringindo-se a apresentar justificativas improcedentes e incapazes de elidir as irregularidades cometidas.
7.	Da  alegada regularidade das contas
7.1. 	Os ora recorrentes clamam pela regularidade das contas com base nos seguintes fundamentos:
	a) não houve a alegada e pretensa ocorrência da falsidade ideológica (peça 49, p. 13) ;
	b) os recorrentes efetivamente executaram o projeto, conforme vasta documentação financeira, composta de extratos e notas fiscais de pagamentos realizados que comprovam a correta destinação do recurso, bem como pelos programas de divulgação dos concertos, relatório de apresentações e também pelo laudo de fiscalização in loco do Ministério da Cultura que comprovam a realização de centos e seis apresentações (peça 107, p. 10) ;
	c) o referido laudo atestou ainda a regularidade da utilização de recursos e dos documentos fiscais existentes até o momento da vistoria (peça 107, p. 11) ;
	d) restou comprovado cabalmente pela documentação anexada pela defesa que, mesmo com um quinto do valor pleiteado, os recorrentes executaram, proporcionalmente, o projeto cultural, com a realização de mais de cem apresentações em diversos municípios do Estado de São Paulo, o que comprova o cumprimento pleno do objeto e dos objetivos propostos (peça 107, p. 12) ;
	e) diversos documentos fiscais, referentes a pagamentos de DARF e recolhimento de ISS, com o efetivo comprovante de pagamento, não constam da relação de documentos;
	f) apesar de, em muitos desses documentos, existir a cobrança de juros, o valor referente aos juros de mora foi pago com recursos próprios dos recorrentes. Assim, deve ser considerado o valor desses recolhimentos, abatido os juros, para fins de prestação de contas, já que esses recolhimentos se referem a notas fiscais emitidas em face do projeto cultural e o pagamento dos impostos também foi realizado com recursos do projeto cultural (peça 107, p. 12-13) ; 
	g) a Nota Fiscal de 393, no valor de R$1.568,00, emitida pela empresa Lillagraf Serviços de Reprografia Ltda, referente a prestação de serviços de Folder, também não consta da relação de documentos fiscais do relatório do acórdão, devendo ser incluída, posto que tal prestação de serviços foi executada em favor do projeto cultural, tendo sido paga com recursos do mesmo (peça 107, p. 13) ;
	h) para haver obrigação de ressarcimento por parte do Administrado, tem que ter havido, necessariamente dano ao erário (peça 107, p. 13) ;
	i) a imputação do débito é o mesmo que exigir a devolução de recursos aportados em um projeto realizado, é violar o princípio da vedação de enriquecimento ilícito da Administração (peça 107, p. 13) ;
	j) vale levantar a paradigmática decisão do Superior Tribunal de Justiça, que, mesmo diante de um caso de contratação ilegal (mas havendo os contratados e cumpridas as atividades) obrigou que fosse realizado ainda assim o pagamento, sob pena de estar ocorrendo locupletamento por parte da Administração Pública. (Recurso especial parcialmente conhecido e, nesta parte, não provido) (STJ, Segunda Turma, REsp 1.238.466/SP, Relator Min. MAURO CAMPBELL MARQUES, DJe 14.09.2011) . (peça 107, p. 14) ;
	k) a irregularidade apontada se resume na omissão de prestar contas (peça 107, p. 14) ;
	l) o próprio Regimento Interno do Tribunal de Contas da União (Resolução-TCU 246, 30/11/2011) permite a aprovação das contas com ressalvas ainda que haja impropriedade ou qualquer outra falta de natureza formal, desde que não haja dano ao Erário (peça 107, p. 14) ;
	m) um julgado paradigmático deste Tribunal de Contas, o qual concluiu que, embora não tenha sido apresentada prestação de contas, sem a demonstração dos gastos, a solução mais indicada é, ainda assim, aprovar com ressalvas as contas, uma vez que restou comprovada, na prática, a utilização do recurso na execução do projeto (aprovado em lei de incentivo à cultura) (CLASSE II - Segunda Câmara - Processo Processo 020.567/2003-9, AC-1665-33/2005- ) (peça 107, p. 15-16) ;
	n) a inobservância das determinações legais não importa, por si só, na obrigação de ressarcir os recursos públicos renunciados por meio de incentivo fiscal. O que deve ser avaliado nessa é se efetivamente há provas de que o projeto cultural foi executado, e em caso positivo, como já demonstrado pelos documentos juntados a defesa, restaria desconfigurado o suposto dano ao Erário (peça 107, p. 16) ;
	o) faz-se necessário observar o princípio da proporcionalidade, o qual tem o objetivo de coibir excessos desarrazoados por meio da aferição da compatibilidade entre os meios e os fins da atuação administrativa, de forma a evitar restrições desnecessárias ou abusivas (peça 107, p. 16-17) ;
	p) o Superior Tribunal de Justiça - STJ, ao apreciar o Recurso Especial 1447237 MG 2012, publicado em 9/3/2015, afastou a possibilidade de configuração de dano ao erário com base em lesão presumida, confirmando a tese de que a condenação ressarcitória tem como pressuposto o comportamento antijurídico, sendo o dano seu pressuposto elementar (peça 107, p. 17) ;
	q) a restituição da verba pública alocada para o projeto cultural em tela somente se justificaria mediante demonstração cabal de que o recurso público teria recebido fim diverso, ao revés da destinação prevista, com a ocorrência de efetivo prejuízo ao Erário público (peça 107, p. 18) ;
	r) falta de prestação de contas não acarreta, por si só, a presunção de desvio dos recursos federais, que causa a responsabilização do gestor ao ressarcimento ao Erário. A responsabilidade por danos ao Erário somente pode ser atribuída quando estiver comprovado o dano. (TJ-MA - APL: 0184952012 MA 0001326-37.2004.8.10.0022, Relator: LUIZ GONZAGA ALMEIDA FILHO, Data de Julgamento: 25/08/2015, quarta câmara cível, Data de Publicação: 04/09/2015) 
	s) a Portaria 86/2014 alterada pela Portaria 58/2016, do Ministério da Cultura, consolida que a constatação de que o projeto foi executado deve prevalecer inclusive sobre a análise financeira das contas, desde que não haja dano ao Erário. 
	Análise
7.2.	Não merece guarida as alegações apresentadas. Vale destacar que os argumentos elencados pelos recorrentes sequer tangenciam os pontos centrais de suas condenações, limitando-se, basicamente, a alegar a inexistência do dano ou irregularidades. Por oportuno, faz-se lembrar que os responsáveis foram responsabilizados pela omissão no dever de prestar contas, além da não comprovação da regularidade de despesas no montante de R$ 94.290,10.
7.3.	O citado Acórdão 1665/2005-TCU-Segunda Câmara não socorre aos recorrentes, pois trata-se de situação fática e jurídica distinta da aqui apresentada. Naquele processo houve a comprovação da aplicação dos recursos na execução do projeto cultural, o que não ocorreu no processo ora em análise, o qual não foi demonstrado o nexo causal de parte das despesas realizadas. 
7.4.	Ainda sobre a alegada execução do objeto, tal tema já fora devidamente debatido no relatório fundamentador do acórdão ora guerreado. Por elucidativo, transcreve-se trecho (peça 89, p. 4-5) :
28. Em vista disso, a defesa centrou-se no argumento de que o projeto cultural fora executado proporcionalmente ao valor captado, com a realização de 106 (cento e seis) apresentações, do total das 220 (duzentos e vinte) propostas, em conformidade às constatações registradas no relatório de vistoria in loco, emitido em 26/4/2013 por técnicos do Ministério da Cultura (peça 16) . 
29. Sob o parâmetro da proporcionalidade a que se referiu a defesa, pode-se constatar que a proponente executou quase a metade das apresentações propostas (48,18%) com apenas 29,15% dos recursos previstos originalmente no plano de trabalho.
30. Esse critério, todavia, não se presta a comprovar que os recursos captados com amparo no Pronac 10-10633 tenham sido devidamente aplicados na consecução dos objetivos previstos no projeto cultural, uma vez que, para tanto, há de restar comprovado o nexo de causalidade entre os referidos recursos e as despesas efetivamente executadas e comprovadas. 
31. Nesse intuito, a partir da documentação encaminhada pela defesa (peças 72-80) , apresenta-se o quadro a seguir (Quadro I) , no qual são correlacionadas as notas fiscais apresentadas (peça 74) com as despesas indicadas na Relação de Pagamentos (peça 73, p. 2-6) e, também, com os cheque relacionados nos extratos bancários da conta de movimentação do Pronac 10-10633 (peça 73, p. 13-104) :
 (...) 
7.5.	Ora, não basta alegar a aplicação regular dos recursos públicos geridos. É mandatório que os gestores comprovem, por meio de documentação idônea, que os recursos captados foram de fato aplicados no objeto acordado. 
7.6.	A necessidade de comprovação inequívoca do nexo de causalidade é especialmente importante quando se trata de recursos federais geridos por pessoas que, ordinariamente, têm acesso a diversas fontes de recursos públicos e privados. Preocupa nesses casos, pois, a possibilidade de gestores mal intencionados bancarem uma única despesa com duas ou mais origens distintas, permitindo a apropriação indevida de verbas federais. 
7.7.	É pacífico no TCU o entendimento de que a ausência de nexo de causalidade entre os recursos federais recebidos e as despesas realizadas para a execução do objeto do ajuste impõe o julgamento das contas pela irregularidade e a condenação em débito do responsável, com a consequente aplicação da multa do art. 57 da Lei 8.443/1992. 
7.8.             Vale destacar que, relativamente à fiscalização dos gastos públicos, privilegia-se a inversão do ônus da prova, pois cabe ao gestor comprovar a boa aplicação dos dinheiros e valores públicos sob sua responsabilidade.   
7.9.             São nesse sentido os Acórdãos 10.995/2015 e 8.928/2015, ambos da 2ª Câmara, relatados pelo Ministro Marcos Bemquerer; 7.473/2015-1ª Câmara, rel. Benjamin Zymler; 9376/2015-2ª Câmara, rel. Vital do Rêgo; entre outros. 
7.10.	Quanto ao alegado pagamento de impostos, tal tema também fora analisado no voto fundamentador da decisão ora vergastada. Transcreve-se, por elucidativo, o seguinte trecho (peça 88, p. 2) :
14. Acerca dos comprovantes de despesas, foram apresentados documentos comprobatórios no total de R$ 1.534.323,60. Desse valor, R$ 19.448,70, referem-se a tributos retidos na fonte para os quais não foram apresentados comprovantes de recolhimento compatíveis com o extrato da conta específica.
7.11.	No mais, da documentação apresentada, boa parte das notas fiscais não possuíam a indicação do Pronac, o que contraria o disposto no § 1º do art. 83, da IN MinC 01/2013. Soma-se a isso, o fato de algumas das notas conterem descrição que não se correlacionavam com os objetivos do Pronac 10-10663. Observa-se, contudo, que apesar dessas irregularidades, foram acatadas as notas fiscais sem indicação do Pronac mas que continham descrição relacionada ao objeto (peça 89, p. 8) .
7.12.	Ainda pesa contra os responsáveis, a existência de nota fiscal a qual não possui relação com o valor indicado na relação de pagamentos, e outras com discrepância entre seus valores e os dos cheques correspondentes (peça 89, p. 9) . Sobre tais fatos, nenhuma referência foi feita pelos recorrentes, que se limitaram a colacionar argumentos genérico, sem adentrar, especificamente, a cada despesa contestada.
7.13.	Oportuno destacar que esta Corte, ao analisar a documentação apresentada nas alegações de defesa, considerou parte dos elementos apresentados aptos a comprovar a regular aplicação de parte dos recursos geridos. O débito apurado restringe-se à parte a qual os responsáveis não demonstraram o nexo causal entre as despesas comprovadas na prestação de contas e o valor arrecadado para a execução do Pronac 10-10633.
7.14.	Não consta dos autos a citada nota fiscal nº 393, no valor de R$1.568,00, emitida pela empresa Lillagraf Serviços de Reprografia Ltda. Compulsando os autos (peça 74, p. 317-318) , identifica-se uma cópia ilegível de um documento o qual não condiz com nota fiscal e que não faz qualquer referência à execução do Pronac 10-10633.
7.15.	A referida Portaria 86/2014, alterada pela Portaria 58/2016, do Ministério da Cultura, não socorre aos responsáveis, pois não tem o condão de regularizar as despesas contestadas. Tal normativo, que estabelece procedimentos para análise de prestação de contas de projetos culturais pendentes, orienta o poder executivo, e não esta Corte de Contas, que tem atribuição constitucional. Ainda assim, a portaria não convalida a irregularidade aqui detectada, ou seja, o não estabelecimento do nexo causal entre a despesa realizada, a execução do objeto e a aplicação do recurso captado. 
7.16.	Também não socorre aos recorrentes o citado recursos especial (STJ - REsp 1447237 MG 2012) pois trata de situação fática e jurídica distinta da aqui analisada. Aquele trata de irregularidades formais no procedimento licitatório que não causaram dano ao erário. Este, refere-se a processo de tomada de contas o qual foi apurado dano ao erário.
7.17.	Por outro lado, no que concerne ao argumento sobre um possível enriquecimento sem causa da Administração Pública, cabe ressaltar que o ressarcimento de danos ocasionados ao erário tem sede constitucional e legal. Ressalte-se que todos os gestores que atuaram na cadeia de atos administrativos que não demonstraram a regular aplicação dos recursos públicos devem ser responsabilizados pelo débito solidário.
7.18.	Por elucidativo, como síntese à análise já empreendida no voto fundamentador do acórdão ora guerreado, transcreve-se elucidativo trecho (peça 88, p. 3) :
27. Por fim, tendo em vista a reprovabilidade da conduta daqueles que deixaram de comprovar a regular aplicação dos recursos públicos federais geridos, infringindo dever legal e constitucional, bem como a magnitude do dano causado, agravado no caso concreto pela omissão no dever de prestar contas, entendo pertinente a aplicação da pena de multa prevista no artigo 57 da Lei 8.443/1992, no valor de R$ 19.500,00 para cada responsável (equivalente a cerca de 15% do valor atualizado do débito) .
7.19.           Não encontra amparo documental a alegada aprovação das contas pelo Ministério da Cultura. Consta dos autos manifestação do concedente entendendo que a gestão empreendida no projeto foi qualificada como irregular devido à omissão no dever de prestar contas, conforme o Laudo Final sobre a Prestação de Contas 226/2017, de 21/8/2017 (Peça 27, p. 1-2) , que determinou sua reprovação e deferiu a inadimplência dos responsáveis. 
7.20.           Ainda assim, a manifestação do órgão concedente pela aprovação dos recursos aplicados e da execução do objeto não pode servir como atenuante, muito menos excludente de responsabilidades. Sobre esse aspecto esclarece-se, desde já, que o Tribunal de Contas da União possui jurisdição e competência próprias estabelecidas pela Constituição Federal e pela sua Lei Orgânica (Lei 8.443/1992) . Dessa forma, a emissão do referido parecer sobre mesma matéria não obsta o exercício do controle externo, dado o princípio da independência das instâncias cível, penal e administrativa.  
CONCLUSÃO
8.	Em face das análises anteriores, conclui-se que:
	a) considerando a premissa de que as pretensões punitiva e de ressarcimento se submetem ao mesmo regime, conclui-se que não estão prescritas nem a possibilidade de aplicação de multa, nem a de condenação ao ressarcimento, caso sejam adotados, para ambos os fins, os parâmetros definidos no Acórdão 1441/2016-TCU-Plenário ou na Lei 9.873/1999;
b) não há ilegalidade na aplicação da multa, que está prevista no art. 57 da Lei 8.443/1992. Ademais, o teor das alegações de defesa e dos demais elementos de convicção constantes dos autos não evidenciam a presença de boa-fé na conduta dos responsáveis, tendo em vista que não alcançaram o intento de comprovar a total regularidade na aplicação dos recursos, restringindo-se a apresentar justificativas improcedentes e incapazes de elidir as irregularidades cometidas;
c) os argumentos elencados pelos recorrentes sequer tangenciam os pontos centrais de sua condenação, limitando-se, basicamente, a alegar a inexistência do dano ou irregularidades. Por oportuno, faz-se lembrar que os responsáveis foram responsabilizados pela omissão no dever de prestar contas, além da não comprovação da regularidade de despesas no montante de R$ 94.290,10.
8.1.	Com base nessas conclusões, entende-se que o acórdão recorrido é regular e válido e, no mérito, à míngua de novos elementos aptos a modificar os fundamentos daquele julgado, há que ser negado provimento ao recurso.
OUTRAS INFORMAÇÕES
9.	Os recorrentes solicitam parcelamento do débito (peça 107, p. 27) . Nesse ponto, verifica-se que o acórdão recorrido já autorizou tal procedimento em seu item 9.6, nos parâmetros e nos limites estabelecidos na Lei Orgânica e no Regimento deste Tribunal, cabendo apenas comunicar às partes a possibilidade de realizar o pagamento nesses moldes.
PROPOSTA DE ENCAMINHAMENTO
10.	Diante do exposto, com fundamento nos artigos 32, inciso I, e 33 da Lei 8.443/1992, submetem-se os autos à consideração superior, propondo-se:
a)	conhecer do recurso e, no mérito, negar-lhe provimento;
b)	comunicar aos recorrentes que se encontra autorizado o pagamento parcelado do débito, nos moldes definidos no item 9.6 do acórdão recorrido;
c)	dar ciência da decisão aos recorrentes demais interessados.

Stefano Pessoa Ragonezi (95.444/OAB-MG), Alessandra Isabela Drummond de Alvarenga (65787/OAB-MG) e outros, representando Cantilena Producoes Culturais Ltda.; Stefano Pessoa Ragonezi (95.444/OAB-MG), Alessandra Isabela Drummond de Alvarenga (65787/OAB-MG) e outros, representando Antonio de Arruda Ribeiro Junior; Stefano Pessoa Ragonezi (95.444/OAB-MG), Alessandra Isabela Drummond de Alvarenga (65787/OAB-MG) e outros, representando Maria Fernanda Zagatto Krug de Arruda Ribeiro.

Procurador Sergio Ricardo Costa Caribé.

TOMADAS DE CONTAS ESPECIAL. OMISSÃO NO DEVER DE PRESTAR CONTAS. DOCUMENTAÇÃO ENVIADA AO TCU. ALEGAÇÕES DE DEFESA. COMPROVAÇÃO PARCIAL. DÉBITO. MULTA. RECURSO DE RECONSIDERAÇÃO. CONHECIMENTO. ELEMENTOS INSUFICIENTES PARA REFORMAR A DECISÃO RECORRIDA. NEGATIVA DE PROVIMENTO.

TOMADA DE CONTAS ESPECIAL (TCE)

Secretaria de Recursos (Serur); Secretaria de Controle Externo de Tomada de Contas Especial (SecexTCE).

Trata-se de recurso de reconsideração interposto por Cantilena Produções Culturais LTDA, Antonio de Arruda Ribeiro Junior e Maria Fernanda Zagatto Krug de Arruda Ribeiro (peça 107) , contra o Acórdão 9347/2020-TCU-Primeira Câmara - (Peça 87) , relatado pelo Ministro Benjamin Zymler, no qual o TCU decidiu por julgar irregular as contas dos responsáveis, imputando-lhes débito solidário e multa individual. 
Na origem, a tomada de contas especial foi instaurada pela Secretaria Especial da Cultura (SEC) , em desfavor dos recorrentes, em razão de omissão no dever de prestar contas dos recursos captados por força do projeto cultural Pronac 10-10633 (peça 9, p. 1) , que tinha por objeto a "realização de 220 concertos de música erudita e instrumental, bem como palestra sobre a história da música, com 04 horas de duração, em 22 cidades do Estado de São Paulo, todos com entrada gratuita".
Os responsáveis foram devidamente comunicados na fase interna e, diante da ausência de justificativas suficientes para elidir a irregularidade e da não devolução dos recursos, instaurou-se a tomada de contas especial no valor original de R$ 1.595.000,00.
No TCU, foram apresentadas as alegações de defesa, as quais foram parcialmente acolhidas por meio do acórdão recorrido, no qual se diminuiu o valor do débito para R$ 94.290,10. Irresignados, os recorrentes apresentaram o presente recurso de reconsideração.
De início, conheço do recurso por preencher os requisitos atinentes à espécie. 
No mérito, a Secretaria de Recursos (Serur) e o MP/TCU, em pareceres uniformes, propõem negar provimento aos recursos de reconsideração. 
Acolho na íntegra a instrução da Serur, a qual incorporo às razões de decidir, uma vez que cada uma das alegações dos recorrentes foi suficientemente analisada e fundamentalmente rejeitada pela unidade técnica. 
No TCU, a responsabilidade dos responsáveis decorreu da ausência de documentação apta a comprovar a regularidade de diversas despesas no valor de R$ 94.290,10, o que não foi sanado nesta etapa recursal e impossibilita a adequada comprovação dessa quantia. 
O recurso não foi acompanhado de nenhum documento adicional, nem foi capaz de demonstrar a existência, nestes autos, de documentação apta a elidir as irregularidades apontadas na decisão recorrida. 
No que tange à aventada prescrição da pretensão punitiva, não houve o decurso de mais de 10 anos entre os fatos e a citação, razão pela qual não pode ser reconhecida. Ademais, a jurisprudência do TCU ainda é no sentido de que a pretensão de ressarcimento ao erário é imprescritível.
Ante o exposto, acolho os pareceres prévios, que incorporo às razões de decidir, e voto por que o Tribunal adote o Acórdão que ora submeto à apreciação deste Colegiado.
TCU, Sala das Sessões, em 31 de maio de 2022.
WALTON ALENCAR RODRIGUES 
Relator